【裁判字號】    97,婚,868
【裁判日期】    980303
【裁判案由】    履行同居
【裁判全文】
臺灣臺中地方法院民事判決               97年度婚字第868號
原      告  甲○○
訴訟代理人  吳天富律師
被      告  乙○○
訴訟代理人  劉嘉堯律師
上列當事人間請求履行同居事件，經臺灣彰化地方法院裁定移送
前來，本院於民國98年2月10日言詞辯論終結，判決如下：
    主      文
原告之訴駁回。
訴訟費用由原告負擔。
    事實及理由
一、原告主張：兩造於民國96年11月20日結婚，設籍於彰化縣員
    林鎮○○街106號，因工作關係，兩造於臺中市○○路○段72
    弄117號5樓租屋居住，惟該租屋處係與他人合租，共住4人
    ，並非兩造協議之履行同居處所。詎被告婚後性情突變，懷
    疑原告有外遇，無端唆使不明人士跟蹤、騷擾原告，致原告
    精神、人格受創甚鉅，原告遂徵得被告之同意返回彰化縣員
    林鎮○○街106號共同居住迄至97年3月底，惟自97年4月1日
    起，被告即拒絕返回上址與原告同居，原告數次要求被告履
    行同居義務均遭拒絕，爰依民法第1001條之規定提起本訴等
    語。並聲明：被告應與原告同居。
二、被告則以：兩造婚前即因工作關係，自93年間居住於臺中市
    ○○路○段72弄117號5樓租屋處，婚後仍繼續居住於上址，
    顯見兩造有明示或默示協議以該處為夫妻共同之住所，足認
    上開臺中市租屋處係兩告協議之履行同居處。又兩造於97年
    4、5月間時有爭吵，原告經常三更半夜始回家，偶爾尚藉故
    無理取鬧，被告均好言相勸，百般包容，豈料原告另有所圖
    ，亟思搬離臺中兩造共同住處，竟假藉其母身體欠佳須人照
    料為由，向被告佯稱其欲搬回員林老家，然事實上原告仍在
    台中市南屯區附近居住，是本件係原告自行搬離兩造協議之
    履行同居地，並非被告拒絕履行同居等語置辯。並聲明：如
    主文所示。
三、得心證之理由：
（一）原告主張兩造婚姻關係現仍存續中，業據原告提出戶籍謄
      本為證，復為被告所不爭執，自堪信原告此部份之主張為
      真實。
（二）按夫妻互負同居義務，但有不能同居之正當理由者，不在
      此限，民法第1001條定有明文。因此夫妻之一方提起履行
      同居義務之訴，以他方有不履行同居之事實，且無正當理
      由不能同居為要件。而有無不能同居之正當理由，本應依
      夫妻婚姻生活之內容具體認定。蓋夫妻同居之義務係本於
      夫妻間婚姻關係之本質而生的義務，除具有法律上義務之
      性質外，亦含極濃厚之道德上或情感上之義務成分。又按
      我國現行民法關於夫妻住所之規定：「夫妻之住所，由雙
      方共同協議之；未為協議或協議不成時，得聲請法院定之
      。法院為前項裁定前，以夫妻共同戶籍地推定為其住所。
      」上開規定，顯將夫妻同居義務認為係夫妻同等之義務，
      此與我國舊律及若干外國法例上，有規定妻應與夫同居，
      係以妻附隨於夫者，並不相同。因此，同居之場所何在，
      並非夫或妻之一方得不顧他方之意見，任意指定。且民法
      上之住所，係以久住之意思而住於一定之地域之謂，此一
      地域係吾人法律生活之中心地，為求法律生活之安定，故
      民法第20條第2項復規定一人不得同時有二個住所。而夫
      妻間之關係至為密切，基於同一理由，乃有使夫妻之住所
      單一化之必要，此亦為民法第一千零零二條規定，就夫妻
      間，不論是嫁娶婚或招贅婚，均僅能有一住所之主要理由
      。住所為吾人法律生活之中心地，因此，住所何在，原依
      有無久住之意思為斷，純係基於法律政策之要求，此與夫
      妻同居之義務，係構成婚姻本質之內容，除法律成分外尚
      有道德及情感上成分者迥然有別。要言之，縱使夫或妻未
      住於其住所，而係另居於他處，亦不能免除於該他處互負
      同居之義務，並且，夫妻之同居義務係對等的義務，並非
      妻單方之義務，故夫並無可以恣意指定處所，要求妻必須
      無條件前往同居之權，自屬當然。
（三）原告另主張被告拒絕履行同居義務之事實，雖提出戶籍謄
      本正本1份為證。惟上開事實為被告所否認，並以前詞置
      辯。經查，證人即與兩造共同租屋居住之房客陳佩宜到庭
      具結供證稱：伊與其男友及兩造共同承租一層公寓，兩造
      住在一起，伊與男友住在一起，後來原告於97年5月31日
      自己搬走，而被告自97年農曆過年之後，一直住在台中等
      語（詳見彰化地方法院97年8月14日言詞辯論筆錄）；復
      參酌兩造自97年2月15日至同年5月31日間之行動電話通聯
      紀錄，其發、受話及收、發簡訊之基地台位置，不論白天
      或晚上幾乎均在台中市，鮮少於彰化縣境內，亦有台灣大
      哥大資料查詢明細在卷可稽，足見兩造婚後共同生活之住
      所地始終在臺中市○○路○段72弄117號5樓，嗣於97年5月
      31 日原告藉故自行遷出上址，始造成兩造處於分居狀態
      。按夫妻應以誠摯相愛為基礎，相互尊重、諒解，並協力
      保持共同生活之圓滿及幸福，縱原告因故而有意變更兩造
      住所為彰化縣員林鎮○○街106號，惟被告既不同意，衡
      諸兩造之工作地點均在臺中市，且兩造自婚後即在前揭臺
      中市之租屋處共同生活，應可認此為兩造長久以來履行同
      居之方式，係經雙方同意採為婚姻生活之內容，苟非特殊
      之必要，自不許原告任意變更，強求被告前往員林戶籍地
      同居，致被告之婚姻生活陷於不便，而被告亦無遵從之義
      務。從而，本件原告執意以員林戶籍地為兩造同居之住所
      ，請求被告應履行同居之義務，難認有理由，自應駁回。
四、訴訟費用負擔之依據：民事訴訟法第78條。
中    華    民    國    98    年    3     月    3     日
                  家事法庭      法  官  許冰芬
以上正本係照原本做成。
如對本判決上訴，須於判決送達後20日之不變期間內，向本院提
出上訴狀。
中    華    民    國    98    年    3     月    3     日
                                書記官  陳美年


司法院資訊處製作；財團法人民間司法改革基金會備份。
